臺灣臺北地方法院民事判決　　　　　　　96年度訴字第2516號
原　　　告　日盛商業銀行股份有限公司
法定代理人　辛○○
訴訟代理人　丁○○
　　　　　　戊○○
　　　　　　甲○○
被　　　告　庚○○原名陳明煌.
訴訟代理人　己○○
被　　　告　丙○○
上列當事人間清償借款事件，本院於民國96年12月10日言詞辯論
終結，判決如下：
    主  文
原告之訴駁回。
訴訟費用由原告負擔。
    事實及理由
一、程序事項：
  (一)按當事人得以合意定第一審管轄法院。但以關於由一定法律
    關係而生之訴訟為限。前項合意，應以文書證之，民事訴訟
    法第24條訂有明文。查本件兩造業於授信合約書第13條合意
    以本院為第一審管轄法院，依前揭規定，本院自有本件第一
    審管轄權，合先敘明。
  (二)被告丙○○未於言詞辯論期日到場，核無民事訴訟法第386
    條所列各情形，因原告之聲請，由其一造辯論而為判決。
二、原告起訴主張：被告庚○○（原名陳明煌）前於民國（下同
    ）94年6月29日邀集被告丙○○為連帶保證人向原告借款新
    台幣（下同）2,000,000元，約定利息按原告基準利率3.72%
    加碼2.78%機動機算（即現年息為6.5%），自94年6月30日起
    至99年6月30日分60期按月平均攤還本息，逾期清償者，逾
    期在6個月以內者，按前開利率10%，逾期超過6個月者，按
    前開利率20%計算之違約金。詎被告庚○○自95年10月30日
    起即未依約還款，迭經催討，迄欠如聲明所示未為清償，依
    約債務視為全部到期。為此，爰依消費借貸及連帶保證法律
    關係提起本件訴訟。並聲明：被告應連帶給付原告1,529,59
    1元，及自95年10月30日起至清償日止，按年息6.5%計算之
    利息，暨其逾期在6個月以內者，按前開利率10%，逾期超過
    6個月者，按前開利率20%之違約金。
三、被告庚○○則以：被告庚○○於94年6月29日前至八德路台
    証證券，並由日盛銀行行員張瑋代辦信用貸款，被告庚○○
    僅簽名而未提供印章，是原告所提申請書上之印章、通訊電
    話均非原告所有。又原告並未進行徵信、對保程序，且原告
    未曾收受存摺及款項，致被告誤認貸款未通過。且本件原告
    之文件上載明為連鎖加盟貸款，核與被告庚○○借款為信用
    貸款不符；而其活儲之申請書上載3組帳號亦非被告庚○○
    所有；而申請書之附件為身分證明文件，原告怎會擁有被告
    庚○○之營利事業登記證？本件顯係原告行員偽造變造加盟
    合約以詐騙放款，被告亦為受害人。原告內控不當，自不應
    向被告求償。另本件被告庚○○因需借款，而向原告辦理借
    款，並非受訴外人乙○○所託而代為借款等語，以資抗辯。
    並聲明：原告之訴駁回。
四、被告丙○○未於言詞辯論期日到場，亦未提出書狀作何聲明
    或陳述。
五、原告起訴主張被告庚○○曾於94年6月29日邀集被告丙○○
    為連帶保證人，並於授信合約書、授信動用申請書簽名，並
    於支存帳戶申請書、活存帳戶申請書上簽名等情，業據提出
    授信合約書、授信動用申請書、相關業務往來申請書2紙（
    均影本）等件為證（見本院卷第5頁至第11頁、第27頁至第
    32頁、第54頁至第59頁），且為被告所不爭執，自堪信為真
    實。然原告主張伊已依約撥款，並請求被告連帶給付欠款，
    則為被告庚○○所拒，並以前揭詞情置辯。是本件爭點在於
    ：原告是否為本件借款人而應負清償之責？
六、按稱消費借貸者，謂當事人一方移轉金錢或其他代替物之所
    有權於他方，而約定他方以種類、品質、數量相同之物返還
    之契約。民法第474條第1項定有明文。查其立法理由為：「
    一我國民法規定之消費借貸，通說認係要物契約，於當事人
    合意外，更須交付金錢或其他代替物，以移轉其所有權於他
    方，始能成立，惟依原條文（即修正前第474、475條）合併
    觀察，易使人誤為消費借貸為諾成契約，而以物之交付為其
    生效要件，為免疑義，爰修正移列為第一項．．．」，由此
    可見消費借貸契約為要物契約，僅有消費借貸之合意，消費
    借貸契約尚未成立，尚須將消費借貸之標的物交付，消費借
    貸契約始成立（最高法院96年度台上字第633號判決、臺灣
    高等法院91年度再字第75號判決同此見解）。而本件被告庚○○固於授信合約書、授信動用申請書簽名，然依前揭說明
    ，
    本件消費借貸關係仍應以原告確已交付借款予被告庚○○為
    其成立要件。經查：
  (一)原告於96年5月22日民事準備狀陳稱其已依授信動用申請書
    所載將貸款撥入被告庚○○指定之支票存款帳戶云云（見本
    院卷第42頁），並提出授信動用申請書（見本院卷第48頁）
    、支票存款帳戶申請書（見本院卷第44頁至第46頁）、放款
    支出傳票（見本院卷第49頁）等件為證。然查：
    (1)授信合約書第1項下(一)載明：「本授信金額：以新台幣貳
      百萬元整為限。」（見本院卷第6頁）等語，而被告庚○○亦於立約人欄簽名（見本院卷第9頁），其簽署日期則
      為94年6月29日（見本院卷第10頁）。且被告庚○○亦於
      同日開立支票存款帳戶（帳號：00-00000-0，按：即000-
      00-000000- 000）、活期存款帳戶（帳號：00-00000-0，
      按：即000-0 0000 -000），此有存款帳戶及信託帳戶相
      關業務往來申請書2紙（見本院卷第27頁、第30頁、第44
      頁至第46頁）足憑，被告庚○○並簽名其上。
    (2)被告庚○○嗣於翌日即94年6月30日，即簽署授信動用申
      請書（見本院卷第11頁、第48頁），其上第1項載有：「
      撥貸新台幣貳百萬元整（帳號：000-00-000000-000）」
      、第4項下(一)則載有：「本借款金額，借款人同意於借款
      撥付當日扣除第六項相關費用後全數撥入貴行新莊部（分
      行）存款第000-00-000000-000號帳戶內。」等語，被告
      庚○○亦簽名其上。
    (3)再觀之原告所提放款支出傳票（見本院卷第第35頁、第49
      頁），其上載有：「中期放款」、「94年6月30日」、「
      帳號：00-000000-000」、「戶名：陳明煌」等語，顯見
      原告於被告簽署授信動用申請書後，即將款項撥入帳號為
      「00-000000-000」之前揭帳戶內。
    (4)然查，帳號「00-000000-000」之帳戶，並非被告庚○○
      於94年6月29日所開立之「000-00-000000-000」支票存款
      帳戶、亦非「000-00-000000-000」之活期存款帳戶，更
      非被告於授信動用申請書第4項所指定之「000-00-000000
      -000」帳戶，是原告所提前開書證，並不足以證明其有將
      消費借貸款項交付於被告庚○○之事實。
    (5)佐之證人乙○○到場證稱：「（問：證人是否認識被告庚○○、被告丙○○，有無找被告庚○○、被告丙○○替你
      向原告公司借款？請連續陳述。）有，被告庚○○幫我借
      一般信用貸款，九十四年六月底那時候借出來一百五十萬
      元，找被告丙○○當保證人，借來的錢，因為我負債很多
      ，一百五十萬元我拿走，那時候原告的承辦人張瑋是我的
      學長，他轉到我的戶頭，我就直接提領。（見本院卷第11
      8頁背面）」等語，顯見系爭貸款款項係匯入「00-00000
      0 -000」帳戶，而被告庚○○就該等貸款並無實際支配之
      能力，系爭貸款係在原告職員張瑋之實力支配下，並直接
      匯入證人乙○○之帳戶。
    (5)原告雖另提支票、收入傳票（見本院卷第33頁至第34頁）
      ，主張業已交付貸款款項云云。然查，該支票上記載發票
      人為陳明煌，金額為2,000,000元，並同時載有「帳號：0
      00000000」、「日期：94.6.30」、「對方科目：00-000
      000000」等語，依該支票所記載項，可見該票係自「000-
      00-000000 -000」之支票帳戶所開出，並存入「00-00000
      0-000」之活期存款帳戶中，然此充其量亦僅能證明曾自
      「陳明煌」名義之「000-00-000000-000」之支票存款帳
      戶，以簽發支票方式支出2,000,000元，尚無從證明有交
      付2,000,000元貸款款項予被告之事實。次查，該收入傳
      票上所載為「支票存款」、「編號：00-000000000」、「
      94.6.30」、「帳號：00-000000-000」、「戶名：陳明煌
      」、「金額：2,000,000」等語，雖可證明於94年6月30日
      有自「000-00-000000-000」以支票存款方式存入2,000,0
      00元之情事，然依該收入傳票「帳號」欄所示，該2,000
      ,000 元係存入帳號為「00-000000-000」之帳戶中，是該
      支票與收入傳票所載即有未合，且與前揭放款支出傳票所
      載，亦不相符。準此，則原告執此支票及收入傳票，亦不
      足以證明原告交付有2,000,000元貸款款項予被告庚○○
      之事實。
      況且參之前述證人乙○○到場所為之證詞，亦堪認原告在
      本件借款之撥款過程中存有內部嚴重之瑕疵，原告未依其
      作業規定及程序撥款，卻仍主張系爭貸款業已撥放予被告
      庚○○，復據此請求清償，即有未當。
  (二)縱認授信動用申請書第1項所載「00-000000-000」之帳戶，
    亦得認作被告庚○○所同意指定之帳戶，原告將款項撥入該
    帳戶，即屬交付款項而成立消費借貸契約。惟查：
    (1)本件授信動用申請書第4項即已載明：「四、動撥方式」
      ，其即以具體表明本件借款撥貸方式；又該第4項所載「
      本件借款金額，借款人同意‧‧‧全數撥入貴行‧‧‧第
      000- 00-000000-000號帳戶內。」等語，亦已具體明確表
      示應撥入之帳戶。反觀授信動用申請書第1項所載之「00-
      000000-000」，僅係於撥貸金額額度2,000,000元之記載
      後，以括弧之方式加註，其記載帳號之真意，尚不如第4
      條之明確可信。是本院認仍應依該授信動用請書第4條所
      載之「00- 000000-000」帳戶撥貸。
    (2)且按，當事人主張有利於己之事實者，就其事實有舉證之
      責任，民事訴訟法第277條前段訂有明文。本件被告庚○○既已否認收受貸款之事實，而原告如主張將貸款款項匯
      入帳號為「00-000000-000」帳戶即屬交付貸款予被告庚○○，並因匯款至該帳戶而成立消費借貸契約一事，自應
      證明該「00-000000-000」之帳戶確實為被告庚○○所開
      立、該帳戶並非冒名開立之事。然本件原告迄未提出該「
      00-000000-000」帳戶之開戶資料，亦未證明該「00-0000
      00-000」帳戶確係被告庚○○所開立、復未證明該帳戶之
      存簿於被告庚○○占有、使用中或得以支配之。再參諸本
      件被告庚○○於94年6月29日簽立授信合書約時，亦同日
      開立帳號000-00-000000-000之支票存款帳戶、帳號000-0
      0000-000之活期存款帳戶，則被告庚○○應係為借貸款項
      之撥付、償還而開立該等帳戶。而原告匯入「00-000000-
      000」帳戶之款項，係經由原告職員張瑋直接匯入證人乙○○之帳戶，亦據前揭證人乙○○證述無誤，則被告庚○○辯稱伊不知貸款已為核貸、未曾收受貸款，應屬可信。
      則原告自無從主張因匯款至「00-000000-000」而與被告
      庚○○成立消費借貸契約。
  (三)據上所述，授信動用申請書第4項所載者，較第1項明確，原
    告尚無捨此第4項約定載明之「000-00-000000-000」帳戶，
    而將款項另匯入未約定之「00-000000-000」帳戶。且據證
    人乙○○證稱：係原告行員張瑋逕自從該「00-000000-000
    」帳戶轉帳予伊，衡之原告未證明第1項所載「00-000000-0
    00」之帳戶亦為被告庚○○所開立之帳戶，自應認原告並未
    將款項交付於被告庚○○。本件原告因未能證明其已將系爭
    消費借貸款項交付予被告庚○○，系爭消費借貸契約自無由
    成立，又或認消費借貸契約為諾成契約，而非要物契約，惟
    承前所述，原告亦未證明其已將系爭貸款交付於被告庚○○
    。是原告依消費借貸契約請求被告庚○○給付欠款，即屬無
    據。
七、按保證債務為從債務，如主債務不存在，保證債務自無從發
    生（最高法院89年度台上字第2786號判決意旨參照），此乃
    保證之從屬性質使然。本件被告庚○○對原告之主債務既不
    存在，則依前揭說明，被告丙○○之保證責任亦不復存在。
    是本件原告請求被告丙○○負連帶清償之責，亦無理由。
八、綜上所述，本件原告依約請求被告連帶給付1,529,591元及
    其利息、違約金，為無理由，不應准許，應予駁回。
九、本件事證已臻明確，兩造其餘攻擊防禦方法及所提證據，於
    判決結果不生影響，爰不一一論列，併此敘明。
十、結論：本件原告之訴為無理由，並依民事訴訟法第385條第1
    項前段、第78條，判決如主文。
中　　華　　民　　國　　96　　年　　12　　月　　31　　日
                      民事第三庭法　官　林振芳
以上正本係照原本作成
如對本判決上訴須於判決送達後20日內向本院提出上訴狀
中　　華　　民　　國　　96　　年　　12　　月　　31　　日
                                書記官　李淑芬
